臺灣桃園地方法院刑事簡易判決　　　　99年度壢簡字第1925號
聲　請　人　臺灣桃園地方法院檢察署檢察官
被　　　告　呂茂源
上列被告因侵占案件，經檢察官聲請以簡易判決處刑（99年度調
偵緝字第2 號），本院判決如下：
    主  文
呂茂源連續意圖為自己不法之所有，而侵占自己持有他人之物，
累犯，處有期徒刑陸月，如易科罰金，以銀元參佰元即新臺幣玖
佰元折算壹日；減為有期徒刑參月，如易科罰金，以銀元參佰元
即新臺幣玖佰元折算壹日。緩刑伍年，並應向賴順鵬支付新臺幣
壹仟貳佰萬元；給付方式為自民國一百年四月三十日起至民國一
百年九月三十日止，於每月三十日前按月給付賴順鵬新臺幣伍萬
元，並自民國一百年十月三十日起至民國一百一十年六月三十日
止，於每月三十日前按月給付賴順鵬新臺幣拾萬元，至清償完畢
止，如有一期未給付，視為全部到期。
    事實及理由
一、本件犯罪事實及證據，除補充被告前科為「呂茂源前因臺灣
    地區與大陸地區人民關係條例與就業服務法案件，經臺灣新
    竹地方法院以88年度竹東簡字第195 號判決判處有期徒刑2
    月、5 月確定，於民國89年2 月21日易科罰金執行完畢（於
    本案構成累犯）。」，犯罪事實欄第2 行「代許瑞源持陳文
    華之支票…」更正為「持陳文華之妻呂美郁或陳文華小姨子
    呂美欣為發票人之支票，代許瑞源向…」；證據部份並補充
    「支票14張及部分支票之退票理由單（94偵3890號卷第25至
    37 頁 ）」外，餘均引用檢察官聲請簡易判決處刑書之記載
    （如附件）。
二、上開犯罪事實，業經被告呂茂源於95年12月28日、99年4 月
    14日偵訊中坦承不諱，核與證人陳文華、許瑞源、賴順鵬證
    述相符，並有支票14張及部分支票之退票理由單在卷可稽（
    94偵38 90 號卷第25至37頁）。雖被告於本院調查程序中改
    稱，伊沒有侵占，錢都有拿給許瑞源，4 、500 萬元是與許
    瑞源私下借的，和賴順鵬無關，伊先前搞不清楚才那樣說云
    云，惟查：
  (一)被告於本院99年11月2 日調查程序中亦陳稱，許瑞源每次拿
    陳文華的票給伊，伊就拿給賴順鵬，錢每次都有交給許瑞源
    ，但是之後伊拿票給賴順鵬，賴順鵬手上現金沒有那麼多，
    就先給我票面金額的一部分，伊就沒有再拿給許瑞源，伊應
    該要交給許瑞源但是沒有交給許瑞源的現金不超過10萬元等
    語（本院卷第21頁正反面參照），在本院100 年3 月28日調
    查程序中亦稱，幫許瑞源借的錢有一些沒有給，應該沒有超
    過15萬元等語（本院卷第64頁參照）；參以95年12月28日偵
    訊時，證人許瑞源在場表示被告未經其同意即挪用被告代伊
    向賴順鵬借的錢時，被告亦坦承侵占犯行，故被告在許瑞源
    在場時尚坦承犯行等情，有95年12月28日偵訊筆錄1 份可按
    （95偵緝647 號卷第33至34頁參照）；顯見被告係因許瑞源
    屢傳不到始改口否認犯行，顯見被告縱然於本院調查程序中
    否認侵占犯行，但依其陳述仍表示有應交付許瑞源之借貸金
    額未轉交許瑞源之情事，堪認被告確實有侵佔之犯行無誤。
  (二)雖被告歷次供稱之侵占金額均有不同，但證人賴順鵬於96年
    10月26日偵訊時證稱，許瑞源說被告侵佔了應交給他但未交
    付之金額為500 多萬元，之前一次開庭被告與許瑞源都有來
    ，被告說的金額也與許瑞源相近等語，有96年10月26日偵訊
    筆錄1 份附卷可查（96調偵221 號卷第4 頁參照）；證人賴
    順鵬於本院調查程序中亦證稱，開庭時許瑞源說有500 多萬
    沒拿到，伊應該是順著許瑞源的意思說的等語，有本院99年
    11月29日訊問筆錄1 份在卷可按（本院卷第40頁反面參照）
    ；被告於99年4 月14日偵訊時自行供稱，到後期伊自己拿走
    約4 、500 萬元沒有給許瑞源，拿到錢後，部份發給工人，
    有一些發給挖土的小包，還有給水泥師傅，都是在伊中壢的
    公司內發錢等語（99調偵緝3 號卷第30至31頁參照）；是證
    人賴順鵬得以做證當時許瑞源確實說被告未交付之金額約50
    0 萬元，被告亦曾坦承侵佔之金額為4 、500 萬元，故該金
    額確實係經許瑞源與被告確認後所供承之金額，應堪採信，
    而被告嗣後一再縮減未交付之金額應係卸責之詞，不足為採
    。
  (三)而證人賴順鵬於本院調查程序中證稱，被告一開始是說要幫
    一個營造公司借的，後來才知道是許瑞源，因為許瑞源是做
    營造公司的，伊一開始就知道被告是要借給別人等語，有99
    年11月29日訊問筆錄1 份可按（本院卷第39頁參照），雖證
    人賴順鵬嗣改口稱，伊認為錢是被告借的等詞（本院卷第63
    頁參照）；然綜合證人賴順鵬2 次之證述，堪認證人賴順鵬
    一開始雖然不知道被告是要借錢給誰，但確實知道被告係為
    他人借錢無誤，僅因被告出面借款，故證人賴順鵬認係借錢
    給被告，兩者亦無所衝突，應認證人賴順鵬在一開始借錢給
    被告時，即知悉被告所借用之金額是要再轉借他人等情並無
    疑問。
  (四)綜上所述，本件事證已臻明確，被告犯行堪以認定，應予依
    法論科。
三、按被告行為後，刑法部分條文業於94年1 月7 日修正，94年
    2 月2 日公布，95年7 月1 日施行，現行刑法第2 條第1 項
    規定：「行為後法律有變更者，適用行為時之法律。但行為
    後之法律有利於行為人者，適用最有利於行為人之法律。」
    ，上開規定乃與刑法第1 條罪刑法定主義契合，而貫徹法律
    禁止溯及既往原則，係規範行為後法律變更所生新舊法律比
    較適用之準據法，是刑法第2 條本身雖經修正，但刑法第2
    條既屬適用法律之準據法，本身尚無比較新舊法之問題，應
    一律適用裁判時之現行刑法第2 條規定以決定適用之刑罰法
    律，先予敘明。而本次刑法修正之比較新舊法，應就罪刑有
    關之共犯、未遂犯、想像競合犯、牽連犯、連續犯、結合犯
    ，以及累犯加重、自首減輕暨其他法定加減原因（如身分加
    減）與加減例等一切情形，綜其全部罪刑之結果而為比較（
    最高法院95年5 月23日95年度第8 次刑庭會議決議參照）。
    茲查：
  (一)刑法第335 條之侵占罪，法定刑為5 年以下有期徒刑、拘役
    或科或併科1 千元以下罰金，其中罰金刑部分，依修正後刑
    法施行法增訂第一條之一規定：「中華民國94年1 月7 日刑
    法修正施行後，刑法分則編所定罰金之貨幣單位為新臺幣。
    94年1 月7 日刑法修正時，刑法分則編未修正之條文定有罰
    金者，自94年1 月7 日刑法修正施行後，就其所定數額提高
    為30倍。但72年6 月26日至94年1 月7 日新增或修正之條文
    ，就其所定數額提高為三倍」；另刑法第33條第5 款修正為
    ：「主刑之種類如下：五、罰金：新臺幣一千元以上，以百
    元計算之。」，於95年7 月1 日即94年1 月7 日刑法修正施
    行後，固應依刑法施行法第1 條之1 規定，改以新臺幣計算
    罰金數額，且提高罰金數額至30倍，所得科處之罰金刑最高
    為新臺幣3 萬元、最低為新臺幣1 千元。然依被告行為時之
    刑罰法律，即罰金罰鍰提高標準條例第1 條前段規定之提高
    倍數10倍及刑法第33條第5 款規定之罰金最低額1 元計算，
    該罪之罰金刑最高為銀元1 萬元，最低額為銀元10元，經依
    現行法規所定貨幣單位折算新臺幣條例予以折算後，最高額
    雖與新法同為新臺幣3 萬元，然最低額僅為新臺幣30元。是
    以，比較上述修正前、後之刑罰法律，以被告行為時關於科
    處罰金刑之法律較有利於被告。
  (二)修正前刑法第41條第1 項前段原規定：「犯最重本刑為5 年
    以下有期徒刑以下之刑之罪，而受6 個月以下有期徒刑或拘
    役之宣告，因身體、教育、職業、家庭之關係或其他正當事
    由，執行顯有困難者，得以1 元以上3 元以下折算一日，易
    科罰金。」，且被告行為時之易科罰金折算標準，依修正前
    罰金罰鍰提高標準條例第2 條（現已刪除）之規定，本係就
    其原定數額提高為100 倍折算1 日，故被告行為時之易科罰
    金折算標準乃以銀元300 元折算1 日，經折算後應以新臺幣
    900 元折算為1 日。惟修正後刑法第41條第1 項前段則改以
    ：「犯最重本刑為5 年以下有期徒刑以下之刑之罪，而受6
    個月以下有期徒刑或拘役之宣告者，得以新臺幣1,000 元、
    2,000 元或3,000 元折算一日，易科罰金。」，乃就易科罰
    金之折算標準予以提高。從而，比較修正前、後所定之易科
    罰金折算標準，當以修正前之規定較有利於被告。
  (三)又刑法第47條關於累犯之規定：「受有期徒刑之執行完畢，
    或受無期徒刑或有期徒刑一部之執行而赦免後，五年以內再
    犯有期徒刑以上之罪者，為累犯，加重本刑至二分之一」，
    修正為同條第1 項：「受徒刑之執行完畢，或一部之執行而
    赦免後，五年以內故意再犯有期徒刑以上之罪者，為累犯，
    加重本刑至二分之一」，即限制以故意再犯者為限，方成立
    累犯。而被告有如事實及理由欄一之部分所載之犯罪科刑執
    行情形，有臺灣高等法院被告全國前案紀錄表一份在卷可稽
    ，其於5 年以內故意再犯有期徒刑以上之罪，不論依修正前
    之刑法第47條，或修正後之刑法第47條第1 項之規定，均構
    成累犯，對被告而言並無有利或不利之情形，揆諸前揭說明
    ，自不生新舊法比較之問題。（九十五年十二月間臺灣高等
    法院及其所屬法院刑事法律座談會討論結論參照）。
  (四)刑法第56條連續犯之規定，業經修正刪除，此刪除雖非犯罪
    構成要件之變更，但顯已影響行為人刑罰之法律效果，自屬
    法律有變更，應依新法第2 條第1 項規定為新舊法之比較（
    最高法院95年第8 次刑事庭會議決議參照）。新法修正施行
    後，被告上開先後多次侵占犯行，即須分論併罰，是比較新
    舊法之結果，應適用較有利於被告之行為時法律即修正前刑
    法第56條規定，論以連續犯。
  (五)綜上所述，本件經綜合觀察全部罪刑比較之結果，就上開修
    正部分，依修正後刑法第2 條第1 項前段規定，應適用行為
    時法即舊法之規定。
四、論罪科刑
  (一)核被告呂茂源所為，係犯刑法第335 條第1 項之侵占罪。被
    告上述期間先後多次侵占犯行，時間緊接，犯罪構成要件相
    同，顯係基於概括犯意反覆為之，為連續犯，應依修正前刑
    法第56條規定，以一罪論，並加重其刑。查被告有如前述事
    實及理由欄一所載之犯罪科刑紀錄及執行情形，有卷附臺灣
    高等法院被告前案紀錄表可按，其於受此有期徒刑執行完畢
    後5 年內，故意再犯本件有期徒刑以上之刑之罪，為累犯，
    應依刑法第47條第1 項規定，依法遞加重其刑。
  (二)爰審酌被告有負友人許瑞源之信任，竟將為其借用之金額侵
    占入己，用做己用，被告上開所為皆誠屬不該；被告於偵訊
    中雖坦承犯罪，卻於本院調查程序中翻異前詞，否認犯行，
    惟念其已與賴順鵬以遠高於侵占數額之金額達成和解，為友
    人許瑞源擔負跳票後之責任，以補償出資人即賴順鵬之損失
    ，復參酌被告之犯罪目的、手段，及被害人之損害等一切情
    狀，量處如主文所示之刑，並諭知易科罰金之折算標準，以
    示懲儆。查被告侵占之期間係於93年間，按中華民國九十六
    年罪犯減刑條例業經於96年7 月4 日公布，同年月16日施行
    ，雖該條例第5 條規定，該條例施行前，經通緝而未於中華
    民國96年12月31日以前自動歸案接受偵查、審判或執行者，
    不得依本條例減刑。惟查被告係於97年3 月25日遭臺灣新竹
    地方法院檢察署通緝，而於99年2 月12日緝獲到案，此有臺
    灣新竹地方法院檢察署通緝書、內政部警政署鐵路警察局第
    一警務段通緝案件報告書各1 份在卷可稽，是被告並非在該
    條例施行前即遭通緝，且被告之犯罪行為係於96年4 月24日
    之前，依該條例第16條規定，自96年7 月16日施行又無該條
    例所規定不得減刑之情形，應依該條例第2 條第1 項第3 款
    規定，減其宣告刑二分之一，而減刑如主文所示。並就其減
    得之刑，併諭知易科罰金之折算標準，以示懲儆。
  (三)查被告雖有如上述構成累犯之前科，除此之外即無再因故意
    犯罪受有期徒刑以上刑之宣告之紀錄；而本案宣判時距上開
    累犯之前科執行完畢，已逾5 年，自符合刑法第74條第1 項
    第2 款受2 年有期徒刑以下行之宣告，執行完畢後，5 年以
    內未曾因故意犯罪受有期徒刑以上刑之宣告，而得宣告緩刑
    之要件，此有臺灣高等法院暨所屬法院85年法律座談會刑事
    類提案第6 號資料可參（本院卷第66頁參照）；是被告前因
    故意犯罪受有期徒刑以上刑之宣告，執行完畢或赦免後，五
    年以內未曾因故意犯罪受有期徒刑以上刑之宣告，又因一時
    失慮致罹刑章，經此教訓，當知所警惕而無再犯之虞，且被
    告願承擔所有賠償責任，有本院訊問筆錄1 份在卷可參，本
    院綜核各情，認上開刑之宣告，已足策其自新，所宣告之刑
    ，以暫不執行為適當，參酌前揭最高法院刑事庭會議決議意
    旨，依修正後刑法第74條第1 項第2 款之規定，宣告緩刑5
    年，用啟自新，並依同法第74條第2 項第3 款規定命被告以
    主文所示之方式，向賴順鵬支付1200萬元之損害賠償。
五、依刑事訴訟法第449 條第1 項前段、第3 項、第454 條第2
    項，修正後刑法第2 條第1 項前段，刑法第335 條第1 項、
    第47條第1 項，修正前刑法第56條、第41條第1 項前段，修
    正後刑法第74條第1 項第2 款、第2 項第3 款，廢止前罰金
    罰鍰提高標準條例第1 條前段，修正前罰金罰鍰提高標準條
    例第2 條，中華民國九十六年罪犯減刑條例第2 條第1 項第
    3 款、第7 條、第9 條，逕以簡易判決處刑如主文。
六、如不服本判決，應於判決送達後10日內，向本院提出上訴狀
    （應附繕本），上訴於本院合議庭。
中    華    民    國  100    年    7     月    29    日
                  刑事第二庭    法  官  丁俞尹
以上正本證明與原本無異。
如不服本判決，應於判決送達後10日內向本院提出上訴狀（應附
繕本）。
                                書記官  許正旻
中    華    民    國   100    年    8     月    5     日
附錄本案論罪科刑法條全文：
中華民國刑法第335條
（普通侵佔罪）
意圖為自己或第三人不法之所有，而侵佔自己持有他人之物者，
處5年以下有期徒刑、拘役或科或併科1千元以下罰金。
前項之未遂犯罰之。